臺灣高雄地方法院刑事判決　　　　　　　　　　　　　　九十一年自字第三○一號
　　自　訴　人　甲○○
　　自訴代理人　許再定律師
　　　　　　　　郭家駿律師
　　被　　　告　丁○○
　　　　　　　　乙○○
　　　　　　　　丙○○
　　共　　　同
　　選任辯護人　洪條根
　　　　　　　　周君強
右列被告等因誹謗案件，經自訴人提起自訴，本院判決如左：
    主  文
丁○○、乙○○、丙○○均無罪。
    理  由
一、自訴意旨略如附件刑事自訴狀所載。
二、按犯罪事實應依證據認定之，無證據不得推定其犯罪事實；又不能證明被告犯罪
    者，應諭知無罪之判決，刑事訴訟法第一百五十四條、第三百零一條第一項分別
    定有明文。次按認定不利於被告之事實，須依積極證據，苟積極證據不足為不利
    於被告事實之認定，即應為有利於被告之認定，更不必有何有利之證據；另告訴
    人之指訴，係以使被告受刑事訴追為目的，是其陳述是否與事實相符，仍應調查
    其他證據以資審認；而認定犯罪事實所憑之證據，雖不以直接證據為限，間接證
    據亦包括在內，然而無論為直接或間接證據，其為訴訟上之證明，須於通常一般
    人均不致有所懷疑，而得確定其為真實之程度者，始得據為有罪之認定；再自訴
    被告犯罪者，除應具體說明被告犯罪事實外，尚應提出適於憑以認定之證據，以
    為法院調查審認之依據，反之被告否認犯罪，除就自訴人所提之證據，提出反證
    或證明該項事證並非真實者外，就其本身並無如自訴人所指之犯罪時，因此項消
    極不犯罪之事實，被告無從舉證以實其說，自不負舉證責任。最高法院分別著有
    三十年上字第八一六號、五十二年臺上字第一三ＯＯ號、七十六年臺上字第四九
    八六號判例及七十四年臺上字第三六四五號判決足資參照。
三、訊據被告丁○○、乙○○及丙○○均直承確曾於高雄市議會第五屆第八次定期大
    會十月四日市政總質詢時，被告丁○○有以：「我有調她們兩夫妻的資料，在兩
    間學校為所欲為，把校長害得悽慘落魄，校長有的氣死，有的記過，他先生安全
    的，沒有任何紀錄就退休‧‧‧‧‧‧，像這種有政治資源的，就不敢處理。」
    等語；被告乙○○則以「自訴人甲○○老師的請假資料，我從頭到尾看了，九十
    年三月二十日國軍高雄醫院診斷，診斷日期是三月二十日，開證明書是昨天拿到
    的，五月五日彰化基督教醫院診斷得了重病，延長病假診斷書，都來自彰化基督
    教醫院，難道高雄市沒有醫院，人事膽大包天，包庇自訴人‧‧‧‧‧‧。」；
    被告丙○○係以：「自訴人擔任老師自八十七年開始請長假，要選舉，監察院在
    八十八年、八十九年就有對教育行政部門糾正，說醫院開的證明都有問題，現在
    依樣畫葫蘆，讓自訴人請長假之後，回來再教三個月，再請長假，薪水一樣領，
    還要找人去代課，再去讀碩士班，四萬八千元政府還要幫她補助，明知故犯，不
    是初犯，是累犯，說她是黨政支持，在裡面當什麼幹部，為所欲為，亂搞，又向
    人事施加壓力。請假人要親自簽名，她叫別人替她簽名，膽大包天，無法無天，
    她既然沒心教書，優秀的老師也很多，她想從政，不如鼓勵她去從政，請假一天
    又搞三個月去教書，之後又請假。」等語，對高雄市政府教育局及相關部門主管
    及經辦人員提出質詢，惟均堅詞否認有任何誹謗或公然侮辱自訴人之犯行，渠等
    辯詞大致略稱：上開質詢內容是本於議員職權，基於學生受教權、預算監督、公
    務員紀律及教育行政監督之動機出發，於高雄市議會第八次定期大會市政總質詢
    時，在議會議事廳所提出之質詢，並非與會議事項無關之語；且質詢內容，係基
    於相關資料所為之判斷，並非不實事項或有侮辱自訴人之意圖等語。經查：
(一)、被告等人所陳確有以右揭言詞於民國九十年十月四日高雄市議會第八次定期大會
    市政總質詢時提出質詢之事實，除據自訴人指訴甚詳外，並有高雄市議會公報第
    四十卷第十期之議事紀錄在卷可稽。故本案僅因探究者為：被告丁○○、乙○○
    及丙○○所為之質詢內容，是否係無關會議之事項？有無顯然違法情事？被告丁○○等人所依循之資料，有無相當理由確信其為真實之情形？等情憑斷。準此析
    論如后。
(二)、按本件被告等人被訴犯罪事實之時間及地點，均處於高雄市議會之總質詢時間及
    議事廳，而渠等行使職權之對象，係高雄市政府教育局局長曾憲政、人事室主任
    朱保福、高雄市立右昌國民小學（下稱右昌國小）校長歐美惠、教務處主任高欽
    蓮、組長莊振雄、人事室管理員陳進吉等高雄市政府所屬公務員之事實，此觀諸
    前開高雄市議會公報自明。而自訴人及其配偶莊敏川確曾分別在右昌國小、高雄
    市立莒光國民小學（下稱莒光國小）任教職期間即八十七學年度以病假、延長病
    假及公假為由，參與高雄市第五屆市議員選舉與助選活動，除據自訴人陳明甚詳
    外，復經監察院於八十九年七月十八日就下列各機關違失方面，提出如左之糾正
    案：
    右昌國小及莒光國小方面：
    (1)右昌國小及莒光國小未切實審查自訴人及其配偶莊敏川之病假及延長病假，核
      有違失。
    (2)右昌國小對於自訴人於請病假及延長病假期間參加選舉，卻以不予懲處及並無
      違法方式處理，核有違失。
    (3)自訴人及莊敏川未經申請即私自出國，學校核有督導考核不周；莊敏川於延長
      病假期間逕赴大陸地區，違反諸多規定，服務機關卻未依規定處理，實有不當
      。
    (4)右昌國小及莒光國小計算自訴人、莊敏川延長病假日數不符出勤差假管理辦法
      之規定，核有疏失。
    (5)未依規定要求提出患重病非短期所能治療診斷證明書，逕予核定延長病假，核
      有不當。
    (6)未通知自訴人及莊敏川赴指定之公立醫院覆核，並提出註明療養期限之證明，
      亦未依規定要求渠等提出治療醫院之康復證明書，核有不當。
    高雄市政府教育局方面：
    (1)對於高雄市莒光補習班違規招生處分未能落實有效，應予檢討改進。
    (2)未能依規妥處右昌國小甲○○教師於病假、延長病假期間，參與高雄市議員選
      舉活動，核有違失。
    (3)未能依規妥處莒光國小教師莊敏川逕赴大陸地區違反相關規定，核有未當。
    (4)對本案處置草率延宕，復未善盡監督查處之責，核有違失。
    （註：糾正案對國軍左營醫院部分從略）等情，對高雄市政府教育局、右昌國小
    及莒光國小提出糾正案一節，此有該糾正案文存卷可查。
(二)、嗣監察院糾正案後，自訴人依請假規定以病假原因請假之情形計有，八十九學年
    度以罹患直腸癌之故，自九十年三月二十日起至四月十九日計二十九日、同年五
    月七日至七月五日止計六十日、同年七月六日起至同年月三十一日止計二十六日
    ，合計一百十五日；九十學年度則同因所罹直腸癌之故，自九十年八月一日起至
    同年九月七日止計二十八日、同年九月十七日起至二十四日止計八日、同年九月
    二十五日起至十二月十六日止計八十三日、同年十二月十七日起至九十一年三月
    十四日止計八十九日合計共二百零八日一節，復有右昌國小函及附件之診斷證明
    書及教職員請假卡等附卷足按。又自訴人於八十九年九月間前往國立中山大學攻
    讀該校大陸研究所碩士在職專班，其學分修習情形為八十九學年度上學期修習二
    科六個學分，下學期二科六個學分，九十學年度上學期修習三科九個學分，下學
    期三科九個學分，並分別於九十年三月、十月間，九十一年三月、十月間，依規
    定請領全額學分補助費等情，業據自訴人直承非虛，並有國立中山大學九一中教
    字第三三九六號函在卷供佐，故自訴人確有於長期病假期間前往國立中山大學就
    學之事實至明。
(三)、按直轄市議會之職權有議決直轄市預算、及其他法律賦予之職權，且直轄市議員
    對於有關會議事項所為之言論及表決，對外不負責任。但就無關會議事項所為顯
    然違法之言論，不在此限，地方制度法第三十五條第二款、第十款及第五十條定
    有明文。再上開言論免責權之規定，係為保障民意代表受人民付託之職務地位，
    並避免民意機關之功能遭致其他國家機關之干擾而受影響，為確保民意代表行使
    職權無所瞻顧，此項言論免責權之保障範圍，應作最大程度之界定，舉凡在會內
    所為之發言、質詢、提案、表決以及與此直接相關之附隨行為，如會內黨團協商
    、公聽會之發言等均屬應予保障之事項。越此範圍與行使職權無關之行為，諸如
    蓄意之肢體動作等，顯然不符意見表達之適當情節，致侵害他人法益者，自不在
    保障之列（司法院大法官會議第四○一號、第四三五號解釋及學者黃俊杰著言論
    免責權，傳文文化事業有限公司，八十七年十二月第一版，第一百十七頁至第一
    百十八頁參照），故民意代表言論免責權之性質，實務上係採「議員個人權利說
    外」、兼有「整體議會權利說」之學說（詳前註黃俊杰著，第十二頁至第十七頁
    ）。故就議員言論免責權係屬整體議會之權利立論而言，本件被告丁○○等人質
    詢之時間及地點，皆屬高雄市議會議事廳內及該議會總質詢期間；所質詢之對象
    ，亦為渠等本於民意代表行使職權之監督對象即地方自治機關高雄市政府所屬公
    務員；渠等質詢之內容分論於后：
    (1)被告丁○○方面，係就自訴人及其配偶莊敏川前開經監察院所糾正之行為提出
      質詢，而自訴人及莊敏川經監察院糾正之事由，於客觀上確足使右昌國小及莒
      光國小之相關主管及行政人員受到不利益之行政處分（公務人員懲戒法第二條
      第二款參照），佐以後續自訴人在請長期病假期間，復前往國立中山大學攻讀
      碩士學位，故被告丁○○以自訴意旨所述之言詞提出質詢，自屬針對監察院糾
      正案內容之執行成效及相關公務員有無失職之事，本於職權善盡其民意代表之
      責所為至明。
    (2)被告依規定於請長期病假期間，其原有之教職須由教育行政機關遴聘代課老師
      ，且此期間被告仍支領其原職薪資，尚須另由地方自治團體支付薪資予其職務
      代理人，業據自訴人陳明在卷。況自訴人於八十七年請假參選一事，曾經監察
      院對開具其病假依憑之機關即國軍左營醫院提出糾正（詳見糾正案本文），故
      被告乙○○本此合理懷疑對自訴人所提彰化基督教醫院之診斷證明書質疑，尚
      難認其係對無相當理由可確信為真實之事項，故為不實之指摘，此旁徵高雄市
      政府教育局局長坦認自訴人於八十七年間請假參選，對假別依據之證明審核，
      確有瑕疵之情（詳見前開高雄市議會公報）即可得明證。
    (3)被告因罹患直腸癌，自九十年三月二十九日開始預計至五月初止接受放射性治
      療期間宜休養，醫囑不宜過度勞累，治療後仍建議持續休養至少一個月，此有
      長庚紀念醫院於九十年四月十三日所開立之診斷證明書供佐。然被告於上開期
      間，勉力完成國立中山大學之學分修習，已如前述，故與前述監察院糾正案指
      摘之事實比較，足證自訴人均有在長期病假期間，從事與請假事由未符之社會
      活動，至為灼然，從而被告丙○○質疑自訴人有此事實，復未遵循監察院糾正
      案意旨，猶得依規定請領全額學分補助費一事提出質詢，客觀上自與其針砭時
      事之議員職務有關，且有其合理確信至明。
      茲以被告丁○○、乙○○及丙○○等人，本於上開事由對自訴人提出質詢，渠
      等質詢內容，尚難謂非攸關公共利益及市政建設議題，且依渠等取得之證明方
      法，主觀上亦已達於有相當證據可信為真實之程度，驗證被告丁○○等三人之
      辯詞，洵屬有據，至堪採信。
(四)、另一方面，被告丁○○等人所為上開言論之用詞「程度」，客觀上縱足生對自訴
    人人格權之侵害，惟自訴人係處於地方自治團體所屬公務員之地位，其憲法上人
    格權之保障，雖同受憲法保障之範圍。但基於健全政治發展及防範權力腐化濫用
    之觀點，以期使言論免責權維護立法功能之充分發揮，公務員名譽價值稍作讓步
    ，應為權衡法益輕重之必然結論（參閱法治斌著，論美國妨害名譽法制之憲法意
    義─人權保障與司法審查─憲法專論（二），八十三年，第六十四頁；楊敦和著
    ，論妨害名譽之民事責任，輔仁法學第三期，第一百四十六頁以下；黃俊杰著前
    揭文，第一百五十二頁以下；司法院大法官會議第五○九號解釋參照），從而尚
    難單就自訴人憲法上主觀公權利遭受侵害一隅，據以反推被告丁○○等人上開質
    詢內容係與會議事項無關之事實，此觀諸自訴人於本院審理中亦陳：針對被告三
    位是針對教育行政來質詢，伊沒意見之語甚詳（詳見本院九十一年九月四日訊問
    筆錄第四頁）。被告丁○○、乙○○、丙○○既係對有關會議事項所為興革之見
    ，本於職權提出質詢，其等所述倘有未當除負政治責任外，依地方制度法第五十
    條之規定，尚難令渠等負有何刑事責任。故本件自訴人所舉之證據，不足以證明
    被告丁○○、乙○○及丙○○之前開質詢內容，係該條所定之例外情形，應屬刑
    法第三百零九條之公然侮辱罪及第三百十條之誹謗罪相繩之範疇，且本院復查無
    其他積極證據，足資認定自訴意旨論列被告丁○○三人之犯行屬實，揆諸前開說
    明，既不能證明被告犯罪，依法自應為無罪之諭知。
據上論斷，應依刑事訴訟法第三百四十三條、第三百零一條第一項，判決如主文。
中      華      民      國     九十一     年     十      月    十七     日
                               臺灣高雄地方法院刑事第二庭
                                     法  官    李代昌
右正本證明與原本無異。
如不服本判決，應於判決送達後十日內，向本院提出上訴狀。
                                     書記官    吳月華
中      華      民      國     九十一     年     十      月    十八     日
附件
